臺灣板橋地方法院民事判決　　　　　　　94年度訴字第1053號
原　　　告　丁○○
　　　　　　戊○○
　　　　　　乙○○
　　　　　　丙○○
共　　　同
訴訟代理人　陳朝和律師
被　　　告　甲○○
　　　　　　　　　　　　之4號.
訴訟代理人　孫冬生律師
上列當事人間請求清償債務事件，經本院於民國94年10月13日言
詞辯論終結，判決如下：
    主  文
被告應給付原告新台幣壹拾萬元，及自民國九十四年九月一日起
至清償日止，按年息百分之五計算之利息。
原告其餘之訴駁回。
訴訟費用由被告負擔七分之一，餘由原告連帶負擔。
本判決第一項得假執行。
原告其餘假執行之聲請駁回。
    事實及理由
壹、程序方面：
    按訴狀送達後，原告不得將原訴變更或追加他訴，但請求之
    基礎事實同一者不在此限，民事訴訟法第255 條第1 項第2
    款定有明文。查：本件原告起訴時原依借貸法律關係請求被
    告給付新台幣（下同）70萬元，嗣追加依票據法律關係為請
    求。查：本件係基於被告是否曾持其簽發之支票向原告之被
    繼承人盧金英借貸70萬元此一基礎事實，是原告所為訴之追
    加，於法核無不合。
貳、實體方面：
一、原告起訴主張：(一)被告與原告之被繼承人盧金英原係好友，
    被告於民國85年間因欠款急用，遂簽發其本人所有付款行為
    台北區中小企業銀行；票號為PX00000000、PX00000000、PX
    00 000000 號；發票日分別為85年7 月24日、85年7 月29日
    、85年2 月29日；金額分別為30萬元、30萬元、10萬元（原
    記載金額為20萬元，後塗改更正為10萬元）之支票3 紙向盧
    金英調借同額現款，此有系爭支票3 紙及盧金英生前書立之
    文書可證。嗣盧金英於86年間失蹤後，原告整理盧金英之遺
    物時發現系爭支票3 紙，經電詢被告後，被告僅承認部分債
    務，並表示目前無力清償等語，原告乃於86年7 月17日提示
    系爭其中面額30萬元之支票2 紙，但因存款不足而遭退票。
    (二)按「票據行為為不要因行為，即不以給付之原因為要素而
    得成立之行為，凡簽名於票據之人，不問原因如何，均須依
    票上所載文義負責，除執票人取得票據係出於惡意成詐欺者
    外，發票人不得以自己與執票人前手所存抗辯之意由，對抗
    執票人」、「票據行為為不要因行為，執票人不負證明關於
    給付之原因之責任，如票據債務人主張執票人取得票據係無
    對價或於作成拒絕證書後而取得，則應由該債務人負舉證之
    責任」，有最高法院49年度台上字第678 號判例、71年度台
    上字第5228號判決可參。查：被告既已自承簽發系爭支票交
    付盧金英，其即應負票據責任。至被告辯稱：其中1 張為被
    告委託盧金英向他人借款而簽發，但盧金英事後並未借到該
    票款，另1 張則為盧金英因投資向其借票使用云云，其並未
    能舉證證明，無非臨訟杜撰。況依據數年前原告與被告間之
    電話錄音顯示，被告亦承認：「我要還你媽媽30萬，這個是
    怎樣也不能說沒有的事」等語，足見被告確有積欠盧金英70
    萬元之債務無訛。(三)爰依民法消費借貸及票據之法律關係，
    訴請被告給付上開借款及自被告第一次到庭即94年8 月11日
    起至清償日止之遲延利息等情。其聲明為：
    被告應給付原告70萬元，及自94年8 月11日起至清償日止
    ，按年息5%計算之利息。
    願供擔保，請准宣告假執行。
二、被告則以：系爭支票3 紙固為被告所簽發，但交付原因非全
    係向盧金英借款而交付。其中系爭面額10萬元之支票1 紙，
    票面金額原為20萬元，盧金英將借款20萬元交付被告後，嗣
    被告將其所有活會轉給盧金英處理，並以之前繳交之會款扣
    抵借款10萬元，因此，被告實際上僅欠10萬元之借款未還。
    至於其餘2 紙30萬元之支票，其中1 紙係被告託盧金英代為
    調現而交付，但盧金英並未將借款交付被告；另外1 紙支票
    係盧金英向其借票使用，當時言明到期日由盧金英將票面金
    額存入被告帳戶兌現，但屆期盧金英並未將依約存入且亦無
    人提示支票。又原告主張依票據關係請求給付部分，因系爭
    支票自發票日起至原告為本件請求止已逾1 年，其票據權利
    已因時效消滅等語資為抗辯。其聲明為：原告之訴駁回。
三、原告主張其等係盧金英之繼承人，被告於85年間曾簽發系爭
    3 紙支票交付盧金英持有之事實，業據提出系爭本票影3 紙
    、本院93年度亡字第53號判決影本、原告繼承系統表及原告
    戶籍謄本等件為證，並為被告不爭執，堪信為真實。惟原告
    復主張被告共積欠盧金英借款70萬元未還等情，則為被告所
    否認，並以前詞置辯。
四、按「票據上之權利對支票發票人自發票日起算，1 年間不行
    使，因時效而消滅」，票據法第22條第1 項定有明文。次按
    「時效因請求而中斷，若於請求後6 個月內不起訴，視為不
    中斷」，民法第129 條、第130 條復有規定。查：系爭票號
    為PX00000000、PX00000000、PX00000000號之支票3 紙，發
    票日分別為85年7 月24日、85年7 月29日、85年2 月29日，
    原告雖曾於86年7 月17日就其中票號為PX00000000、PX0000
    00 00 號之2 紙支票向被告為提示請求而生時效中斷之效果
    ，但原告於上開請求後6 個月未為起訴，時效視為不中斷。
    而自系爭支票發票日起算，迄至原告於94年9 月15日追加依
    票據關係向被告請求給付止，已逾1 年期間，是被告為時效
    消滅之抗辯，自屬可採，原告依據票據法律關係為本件請求
    ，即為無據。
五、再按消費借貸，因金錢或其他代替物之交付而生效力，民法
    第475 條定有明文。查：(一)原告主張被告向其等被繼承人盧
    金英借用系爭70萬元之事實，被告僅承認其中10萬元部分，
    餘皆否認，是依舉證責任分配之原則，應由原告就盧金英已
    交付系爭借款而與被告成立消費借貸關係之利己事實，先負
    舉證之責任，倘原告不能證明時，則被告就其抗辯之事實，
    毋庸舉證。(二)原告就其主張之事實，固據提出系爭支票3紙
    為證，惟支票為文義證券及無因證券，支票上權利係依支票
    文義而發生，與其基礎之原因關係各自獨立，支票上權利之
    行使不以其原因關係存在為前提，尚難因原告執有被告簽發
    之支票，即得證明其所主張之借貸關係為存在。(三)另觀諸原
    告所提之錄音譯文內容，被告於原告丙○○於打電話向其確
    認向盧金英借款金額時，其似僅承認曾借得30萬元，餘皆為
    否認，此部分經核與原告主張被告係向盧金英貸得70萬元乙
    節並不相符，尚不能為被告與盧金英間有借貸關係之證明。
    (四)被告既就其與盧金間在10萬元範圍內有借貸關係存在之事
    實並不爭執，則原告基於民法借貸法律關係訴請被告返還之
    款項在10萬元範圍內為有理由，應予准許，逾此部分之請求
    則屬無據，不應准許。
六、末按「借用人應於約定期限內，返還與借用物種類、品質、
    數量相同之物，未定返還期限者，借用人得隨時返還，貸與
    人亦得定一個月以上之相當期限，催告返還」、「給付無確
    定期限者，債務人於債權人得請求給付時，經其催告而未為
    給付，自受催告時起，負遲延責任。其經債權人起訴而送達
    訴狀，或依督促程序送達支付命令，或為其他相類之行為者
    ，與催告有同一之效力。前項催告定有期限者，債務人自期
    限屆滿時起負遲延責任。」，民法第478 、229 條第2 、3
    項條定有明文。又「被上訴人既已對上訴人起訴，起訴狀繕
    本又於68年8 月9 日送達上訴人，自可認被上訴人已對上訴
    人為催告，且截至第2 審更審言詞辯論之日止，為時逾1 個
    月以上，縱本件借貸未定有返還期限，亦可認被上訴人之請
    求與民法第478 條規定相符」，有最高法院70年度台上字第
    2011號判例意旨可佐。查：本件被告與盧金英間之消費借貸
    未訂有返還期限等情，業據原告陳述在卷，而被告係於94年
    8 月1 日收受起訴狀繕本（起訴狀繕本係於94年7 月22日寄
    存送達，依法自寄存之日起經10日發生效力）之事實，有本
    院送達證書可稽，則依前揭法條規定，被告至少應於法定1
    個月之催告期限屆滿時即94年9 月1 日起始負遲延責任，是
    原告請求被告給付自被告第1 次到庭日即94年8 月11日起至
    94 年8月30日止之法定遲延利息部分，並非有據。
七、從而，原告依民法消費借貸之法律關係，訴請被告給付10萬
    元及自催告期限屆滿時即94年9 月1 日起至清償日止之法定
    遲延利息，洵屬正當，應予准許，逾此範圍之請求，則無理
    由，應予駁回。另原告依票據法律關係為本件請求部分，因
    被告已為時效消滅之抗辯，且其抗辯核屬有據，故不應准許
    。
八、本判決第1 項於原告勝訴部分所命之給付金額，因未逾50萬
    元，依民事訴訟法第389 條第1 項第5 款之規定，應依職權
    宣告假執行。至於原告其餘敗訴部分，其假執行之聲請因訴
    之駁回而失所附麗，應予駁回。
九、本件事實已臻明確，兩造其餘攻擊防禦方法及證據經予審酌
    ，核與判決結果不生影響，爰不再逐一論述，併此敘明。
據上論結，本件原告之訴為一部有理由，一部無理由，依民事訴
訟法第79條、第85條第2 項、第389 條第1 項第5 款，判決如主
文。
中　　華　　民　　國　　94　　年　　10　　月　　27　　日
                  民事第二庭    法　官　古秋菊
以上正本係照原本作成
如對本判決上訴，須於判決送達後20日內向本院提出上訴狀
中　　華　　民　　國　　94　　年　　10　　月　　27　　日
                                書記官　李錦輝
